臺灣士林地方法院刑事判決　　　　 95年度自更（一）字第3號
自　訴　人　丁○○
　　　　　　甲　○
共　　　同
自訴代理人　吳謹斌律師
被　　　告　乙○○
　　　　　　丙○○○
　　　　　　葉玫汝
共　　　同
選任辯護人　邱新福律師
上列被告因詐欺案件，經自訴人提起自訴，本院於民國94年9 月
30日裁定駁回自訴（93年度自字第53號），經自訴人提起抗告，
由臺灣高等法院於95年1 月10日撤銷原裁定，發回本院（94年度
抗字第873 號），本院判決如下：
    主  文
乙○○、丙○○○、葉玫汝均無罪。
    理  由
一、本件自訴意旨略以：(一)自訴人丁○○與被告乙○○均係廈門
    安發皮件有限公司（以下簡稱廈門安發公司）股東，各持分
    100 分之15（即各出資美金12萬元），由案外人梁勝忠任董
    事長，自訴人丁○○、被告乙○○及案外人謝明振3 人則為
    副董事長，嗣其中1 股東即案外人黃旭元退股，自訴人丁○○即增資為美金24萬元，並變更登記為公司董事長，被告乙○○則仍任副董事長。(二)廈門安發公司於民國（下同）85年
    3 月在台灣投資設立「安發皮件有限公司」（以下簡稱安發
    公司），因經營狀況良好，87年間股東盈餘分配之紅利，自
    訴人丁○○計分得100 分之30即新台幣（下同）6,000,000
    元，被告乙○○則分得3,000,000 元。(三)88年11月間，自訴
    人丁○○之妻即自訴人甲○因生意亟需資金週轉，遂以發票
    日88年12月23日及同年月27日之支票2 紙，面額各為700,00
    0 元及800,000 元，另以客票4 紙共3,500,000 元，總計
    5,00 0,000元之支票6 紙，向被告乙○○借用現金
    5,000,000 元，雙方約定利息每月52,500元，自88年5 月間
    起迄同年10月止，計6 個月自訴人均有按月給付利息，詎被
    告乙○○知悉自訴人甲○被人倒債後，於88年10月底前來福
    代公司向自訴人諉稱：「福代公司係安發公司提供皮件材料
    之廠商，怕債權人向安發公司討債，須作假讓渡書，以確保
    自訴人在安發公司之股權」等語，使自訴人陷於錯誤認為係
    虛偽簽訂讓渡書，而將自訴人對於安發公司之股權各
    1,000,000 元讓渡予被告乙○○，被告乙○○隨即利用該讓
    渡書將自訴人之股權全部移轉登記予被告丙○○○及葉玫汝
    所有，自訴人之股權在不知不覺下全部喪失，被告顯係共謀
    詐欺得利每年500 萬元，因認被告共同涉有刑法第339 條第
    2 項之詐欺得利罪等語。
二、按犯罪事實應依證據認定之，無證據不得認定犯罪事實，又
    不能證明被告犯罪者，應諭知無罪之判決，刑事訴訟法第15
    4 條第2 項、第301 條第1 項分別定有明文。又事實之認定
    ，應憑證據，如未能發現相當證據，或證據不足以證明，自
    不能以推測或擬制之方法，為裁判基礎（最高法院40年台上
    字第86號判例參照）。另認定犯罪事實所憑之證據，雖不以
    直接證據為限，間接證據亦包括在內，然無論直接或間接證
    據，其為訴訟上之證明，須於通常一般之人不致有所懷疑，
    而得確信其為真實之程度者，始得據為有罪之認定，倘其證
    明尚未達到此一程度，而有合理之懷疑存在時，即無從為有
    罪之認定，亦有最高法院76年台上字第4986號判例足供參照
    。
三、本件自訴人認被告乙○○、丙○○○、葉玫汝涉有刑法詐欺
    得利罪嫌，無非係以自訴人之指訴、證人戊○○之證述，並
    提出1994年合同書、變更登記聲請書、87及86年股東紅利分
    配表各1 份、支票存根6 紙、股權讓渡書、臺灣安發公司董
    事股東名單、支票及退票理由單影本各2 份、臺灣高法院92
    年度上易字第757 號民事判決（以上均影本）及股權讓渡書
    正本1 份等為其論據。訊據被告乙○○、丙○○○、葉玫汝
    均堅決否認有何詐欺犯行，被告乙○○辯稱：安發公司於民
    國88年間成立時，被告乙○○、自訴人丁○○、甲○、股東
    黃文昌、張淑慧各出資100 萬元，嗣自訴人夫婦所經營之福
    代實業有限公司（下稱福代公司）遭人倒債，自訴人遂多次
    向被告乙○○借款計500萬元，自訴人甲○並開立面額共計
    500 萬元之支票6 紙以資擔保清償，自訴人因無力清償，經
    雙方商討，自訴人同意將安發公司之股份讓與被告以抵償借
    款200 萬元，並經自訴人丁○○書寫股權讓渡書並簽名蓋章
    後後，於88年11月8 日持至安發公司讓被告簽名蓋章，上開
    股權讓渡書正本交由被告保管，並無自訴人所指為防止債權
    人向安發公司討債，而製作假讓渡書之事等語；被告丙○○○、葉玫汝均辯稱：自訴人與被告乙○○簽訂該股權讓渡書
    時未同在現場，事前亦不知悉此事，被告乙○○欲辦理公司
    股權變更登記，要求其等提供證件才知上情等語。
四、經查：
  (一)自訴人與被告乙○○於88年11月8 日曾共同簽訂前揭股權讓
    渡書，並均於該讓渡書上親自簽名、蓋章，該股權讓渡書是
    自訴人丁○○所書寫，簽約時被告丙○○○、葉玫汝並未在
    場，斯時自訴人甲○及所經營之福代公司仍積欠被告乙○○
    借款500 萬元未清償等情，為自訴人及被告所不爭執（見本
    院93年度自字第53號卷宗第31、32頁、本院95年10月27日準
    備程序筆錄），並有自訴人所提出之支票存根6 紙影本、股
    權讓渡書影本、支票及退票理由單影本、被告提出之股權讓
    渡書正本、自訴人所簽立面額100萬、100萬、100萬、50 萬
    支票影本各1份（見本院自更(一)卷）在卷可證；又安發公司
    確實曾於88年11月18日向主管機關申請股東出資轉讓變更登
    記，將自訴人丁○○、甲○之出資各100萬元分別轉讓予被
    告丙○○○及葉玫汝承受等情，業據被告自承在卷，且與自
    訴人指訴相符，並有安發公司股東同意書、安發公司變更登
    記申請書、自訴人所提安發公司變更登記前後董事、股東名
    單影本各1 份附卷可查，上開事實均堪認定。
  (二)次查，福代公司於88年10月底發生財務危機，被告乙○○為
    與自訴人商討借款500萬元清償辦法，遂於88年11月7日搭機
    南下彰化，由公司員工庚○○駕車至機場接送至下榻之皇筑
    飯店，庚○○並於翌日早上開車搭載被告乙○○至安發公司
    ，自訴人丁○○於同日上午九時許持該股權轉讓至安發公司
    ，雙方於公司內簽訂股權讓渡書，並約定以轉讓股權之方式
    抵償債務，自訴人甲○於同年11月間將自訴人所有之股東印
    章交予安發公司會計己○○保管，己○○再轉交被告乙○○
    等情，業經證人庚○○、己○○於本院91年度訴字第50號民
    事案件及本院審理時結證綦詳（見上開民事案件91年7月4日
    言詞辯論筆錄、本院96年3月8日審判筆錄），核與被告乙○○所辯相符，並有被告乙○○所提出之股權讓渡書正本、皇
    筑大飯店客房部帳單影本各1份（見本院自更(一)卷一）在卷
    可稽，足見被告乙○○辯稱伊為解決與自訴人債務問題，而
    於88年11月7 日南下彰化，並在下榻之皇筑飯店內與自訴人
    商討，自訴人同意將其持有之安發公司股權讓渡給乙○○抵
    償欠款，並由自訴人丁○○製作股權讓渡書於翌日持至安發
    公司交予其簽名蓋章等事實，尚非無稽。
  (三)又查安發公司87年、88年、89年度之營利事業所得稅分別為
    299,209 元、842,377 元、717,966 元，資產總額則分別為
    4,786,140 元、5,363,121 元、5,727,789 元，有財政部臺
    灣省中區國稅局彰化縣分局91年10月3 日中區國稅彰縣審字
    第0910029644號函附安發公司營利事業所得稅結算申請書之
    損益及稅額計算書、資產負債表影本6 紙附於本院民事庭91
    年度訴字第50號事件卷內足憑（見該卷一第221 至227 頁）
    ，並經本院調閱上開卷宗查核屬實；且安發公司88年間
    1,000, 000元之股權，其實際淨值約相當於1,072,624 元乙
    節，亦經本院民事庭91年度訴字第50號函請財團法人中華科
    技經濟鑑測中心鑑定屬實，亦有被告提出之該中心92年3 月
    5 日（92）執北字第01011 號鑑定報告書（見本院93年度自
    字第53號卷宗第93至101 頁）附卷可按。審酌該鑑定淨值與
    股權讓渡書上出資額，相去不遠，無不合理之處，亦與被告
    所辯稱雙方是以股權（即200 萬股份）抵償其等間之借款
    2,000,000 元等情之交易價額相當，難認被告葉志明與自訴
    人間有關股權讓渡書之約定，有何違反經驗法則及一般交易
    之常情。況自訴人甲○於88年11月間曾將自訴人2 人之股東
    印章交予安發公司會計己○○保管之事，已據證人己○○於
    本院民事庭及本院審理時證述不移（見本院93年度自字第53
    號卷第110 頁、本院96年3 月8 日審判筆錄），且自訴人對
    於上開股東同意書上自訴人2 人之股東印章為其所有，亦不
    爭執（見本院上開民是案件卷宗第40頁），僅主張遭人盜用
    等情，然此為被告乙○○所否認，亦與證人己○○證述之上
    開情節相左，其上開主張實難遽信。再者自訴人夫婦除為安
    發公司股東外，尚經營福代公司並為該公司負責人，堪信具
    有相當社會交易智識及經驗，倘自訴人與被告乙○○間若非
    真有股權讓渡之約定，自訴人豈會自行製作該股權讓渡書，
    並於讓渡書上簽名蓋章後交由被告葉志明保管？又何以會將
    其本人股東印鑑章交予安發公司之會計己○○保管，而自陷
    股權遭人移轉之危險？可見自訴人上開主張與常情相違，其
    實無受被告乙○○詐欺之可能。自訴人雖又主張被告乙○○
    向鑑測中心匿報資本總額，及臺灣安發公司之盈餘應係合併
    廈門安發公司之盈餘，原鑑定意見與實際股金不符云云，亦
    乏依據，經核均不足為不利於被告之認定。
  (四)再者被告丙○○○及葉玫汝係被告乙○○之妻、女，其等於
    被告乙○○與自訴人簽立股權讓渡書時並未在場，亦未在股
    權讓渡書上簽名或有其他行為，僅係事後單純受讓股權移轉
    登記之人，其等與被告乙○○間究有何詐欺犯意聯絡或行為
    分擔，除自訴人之指訴外，未見自訴人提出任何證據以資證
    明，難認其等有何共同詐欺得利之犯行。
  (五)自訴人雖一再主張該讓渡書之簽訂係雙方通謀虛偽而為之意
    思表示，但迄於本院審理時仍未提出具體之證據證明該讓渡
    書之簽訂係通謀虛偽意思表示。況自訴人甲○前曾主張該讓
    渡書係受通謀虛偽意思表示所為，而對被告葉玫汝提起確認
    股權承受關係不存在之訴訟，業經本院民事庭91年度訴字第
    50號判決認自訴人甲○之主張無理由而駁回其請求，並經臺
    灣高等法院92年度上易字第757號民事判決駁回自訴人甲○
    之上訴而確定在案，有各該民事判決影本各1 件在卷可考。
    從而，自訴人提起本件自訴再爭執該讓渡書為虛偽，但復未
    提出其他積極證據證明其主張與事實相符，自難僅憑自訴人
    之指訴，遽認被告有何詐欺得利犯行。
  (六)另自訴人於本院96年3月8日審理時雖提出其所保管之股權讓
    渡書以資佐證該讓渡書確係在福代公司所製作簽訂，證人戊○○有在場見聞；及證人戊○○於本院審理時固到庭證稱：
    本件股權讓渡書是被告乙○○與自訴人於88年11月初在福代
    公司辦公室簽訂，因為福代公司在88年10月底跳票，擔心債
    權人會找，影響安發公司業務，所以簽讓渡書為證，並無抵
    債的問題云云。經查自訴人於本院上開審理期日時所提出之
    股權讓渡書與其前於93年8 月13日提起本件自訴案件及95年
    8 月14日所提自訴補充理由狀上所附之書證「股權讓渡書影
    本」（見本院93年度自字第53號卷第13頁、本院自更(一)卷一
    ）經核並不相同，自訴人雖主張2 者均為真正，然此一重要
    證據，自訴人何以於之前民、刑事案件歷次審理調查程序時
    均未曾提出主張並作為證據，未見其說明，且與常情相悖，
    被告亦否認其真正，則上開股權讓渡書之來源為何？是否為
    真？誠屬可疑。又查證人戊○○自承並未參與被告與自訴人
    之討論，有關簽該股權讓渡書之原因是聽自訴人甲○之轉述
    等語（見本院96年3 月8 日審判筆錄第30頁），則證人戊○○上開證詞既非其親自聽聞，且係自訴人甲○所告知之傳聞
    證據，已難採信。再者依證人戊○○所述其當場並未看見被
    告與自訴人書寫該股權讓渡書，是被告與自訴人談完離開後
    ，自訴人甲○再提出予證人觀看，且證人戊○○所見之股權
    讓渡書為影本之事實，又與自訴人於本院96年3 月8 日所庭
    呈之股權讓渡書上股權購買人欄上乙○○簽名蓋章部分並非
    影印之情形明顯不同（見本院自更卷一後附之證物帶內），
    是證人戊○○前開證言，是否屬實？顯屬可疑，自不足採為
    不利被告之認定。
  (七)又當事人、代理人、辯護人或輔佐人聲請調查之證據，法院
    認為不必要者，得予駁回之，刑事訴訟法第163 條之2 第1
    項定有明文。而待證事實已臻明確無再調查之必要者，依該
    條第2 項第3 款之規定，即屬不必要調查之證據。本件自訴
    人雖聲請調查87年及88年1 至3 月安發公司匯款至被告乙○○帳戶內資料云云，然本件由前述說明可知，依自訴人所指
    之事實，被告並無成立犯罪之可能，故該等證據均屬不必要
    調查之證據，是依刑事訴訟法第163 條之2 之規定，即無調
    查之必要，附此敘明。
五、本院綜以上情，認被告上開所辯，尚可信採。況自訴人就此
    並未提出任何證據足資證明其所述屬實，或提出其他足資證
    明被告確有對之為詐術行為之證據，本院自難僅憑自訴人之
    指訴及自訴人所提出之上開證據而對被告以刑法上之詐欺罪
    相繩。此外，本院復查無其他積極證據足資證明被告有何自
    訴人所指訴之犯行，揆之首開說明，既不能證明被告犯罪，
    應即為被告無罪之諭知，以免冤抑。
據上論斷，應依刑事訴訟法第343 條、第301 條第1 項，判決如
主文。
中　　華　　民　　國　　96　　年　　5 　　月　　17　　日
　　　　　　　　　刑事第五庭審判長法　官　周政達
                                  法  官  周群翔
                                  法  官  汪梅芬
以上正本證明與原本無異。
如不服本判決，應於判決送達後十日內向本院提出上訴狀。
                                  書記官  張馨尹
中　　華　　民　　國　　96　　年　　5 　　月　　17　　日
